【裁判字號】    94,簡上,10
【裁判日期】    950426
【裁判案由】    損害賠償
【裁判全文】
臺灣臺北地方法院民事判決              94年度簡上字第10號
上  訴  人  丙○○
            乙○○
被上訴人    和潤企業股份有限公司
法定代理人  戊○○
訴訟代理人  甲○○
            丁○○
上列當事人間請求損害賠償事件，上訴人對於中華民國93年11月
12日本院臺北簡易庭93年度北簡字第9591號第一審判決提起上訴
，經本院於95年4月12日言詞辯論終結，判決如下：
    主      文
上訴駁回。
第二審訴訟費用由上訴人負擔。
    事實及理由
一、上訴人起訴主張：
（一）被上訴人持有以上訴人名義於民國90年07月18日簽發，票
      面金額為新台幣（下同）52萬元、到期日為91年9月5日之
      本票一紙（下稱系爭本票），系爭本票非上訴人簽發，詎
      被上訴人未經查證，逕向臺灣臺北地方法院聲請強制執行
      ，致原告被迫必須提起確認本票債權不存在之訴以維權益
      ，因而受有出庭損失及名譽、精神上之傷害。
（二）被上訴人公司之員工王信與松金交通有限公司（下稱松金
      公司）訂立附條件買賣契約時，偽造上訴人之發票行為，
      依民法第184條及第188條規定，被上訴人應負連帶賠償責
      任，為此請求被上訴人應分別給付上訴人各26萬元，及均
      自起訴狀送達翌日起至清償日止，按年息百分之五計算之
      利息，並願供擔保請准宣告假執行等語。
二、被上訴人則辯稱：松金公司曾與被上訴人訂立動產擔保附條
    件買賣契約，以分期付款方式向被上訴人購買自小客車一輛
    ，上訴人為該契約之連帶保證人，並簽發本票一紙供為擔保
    ，嗣因松金公司違約未繳分期款，被上訴人乃依法向法院聲
    請本票裁定，原告以身分被冒用為由，向法院提起確認本票
    債權不存在之訴，被上訴人始知此為一詐騙事件，而對本票
    債權不再爭執，並將應負擔之裁判費給付上訴人，被上訴人
    因受詐騙陷於錯誤而給付購車款，已受有損害，且上訴人曾
    對被上訴人之前任法定代理人陳順德提出詐欺及偽造文書之
    告訴，亦經檢察官為不起訴處分，被上訴人實為本案之最大
    受害者，上訴人並未受有任何財產上之損失等語，並請求駁
    回上訴人之訴。
三、本件原審對於上訴人之請求，判決上訴人之訴及假執行之聲
    請均駁回，上訴人就原判決駁回上訴人各5萬元之訴部分聲
    明不服，求為：（一）原判決關於駁回上訴人後開（二）之
    訴部分廢棄。（二）廢棄部分，被上訴人應給付上訴人各五
    萬元。被上訴人則聲明：上訴駁回。
四、松金公司與被上訴人簽訂動產擔保附條件買賣契約書，並交
    付系爭本票，被上訴人向本院聲請本票裁定，經本院准予強
    制執行，然被上訴人尚未聲請強制執行，上訴人即提起91年
    度北簡字第19716 號確認本票債權不存在之訴，確認該張本
    票非上訴人簽發，經本院台北簡易庭判決上訴人勝訴確定，
    被上訴人遂以匯票給付該案之訴訟費用共6062元予上訴人等
    事實，業據本院調閱本院91年度北簡字第19716號卷宗核閱
    屬實，並有動產擔保附條件買賣契約書（見原審卷第48頁）
    、郵政匯票影本（見原審卷第51頁）等為證，復為兩造所不
    爭執，自堪信為真實。
五、本件爭點為：
（一）被上訴人聲請法院裁定強制執行，是否故意或過失侵害上
      訴人之權利？
（二）被上訴人之員工王信是否偽造上訴人之發票行為，而應由
      被上訴人負擔連帶損害賠償責任？
六、得心證之理由：
（一）按因故意或過失，不法侵害他人權利者，負損害賠償責任
      ；故意以背於善良風俗之方法，加損害於他人者亦同，民
      法第184條第1項定有明文。又當事人主張有利於己之事實
      者，就其事實有舉證之責任，為民事訴訟法第277 條前段
      所明定，故主張對造應負侵權行為責任者，應就對造之故
      意或過失負舉證責任。本件上訴人主張被上訴人聲請法院
      本票裁定前，其已接獲被上訴人寄發之存證信函，並已向
      被上訴人之法務人員林德偉表示系爭本票非其簽發，被上
      訴人既未經查證，遽執之聲請本票裁定，致其須提起確認
      之訴，顯係故意或過失侵害其權利云云，惟經被上訴人否
      認，經查：
      1.按票據著重流通性，受讓票據人多信賴票據之真正，然
        於行使票據權利時，票據債務人如爭執票據真正，因執
        票人不易判斷票據之真偽，是執票人即得循司法途徑確
        定當事人間之法律關係。經查，證人林德偉到庭結證稱
        若有客戶欠款，會先以信函通知繳款，如本票義務人表
        示本票非其簽發，因在法院判決前無從判斷，所以均會
        聲請本票裁定等語（見原審卷第67頁至第68頁），是縱
        上訴人已向被上訴人表示系爭本票係屬偽造，因實務上
        票據債務人任意爭執票據真正，以求卸責之情況非屬罕
        見，是被上訴人循法定程序確保權益之行為應屬合理，
        尚難僅以上訴人已向被上訴人爭執系爭本票之真正，逕
        行推斷被上訴人聲請本票裁定時，即已明知系爭本票係
        屬偽造而故意聲請法院裁定等情。
      2.被上訴人稱松金公司交付系爭本票予被上訴人時，亦同
        時交付上訴人之身分證影本、營業小客車駕駛人執業登
        記證等證件，並提出該等證件為證（見原審卷第77頁及
        第78頁），而上訴人就該等證件之真正均未爭執，僅稱
        係因靠行所以證件才流出去等語（見原審卷第69頁），
        是被上訴人辯稱因上開資料為真正，因而信賴系爭本票
        之真正等語，尚非無據。
      3.又按本票執票人向本票發票人行使追索權時，得聲請法
        院裁定後強制執行，票據法第123條定有明文，此乃就
        本票所設之特別規定，使本票執票人得以便利行使權利
        ，且證人林德偉亦證稱只要客戶未依約繳款就會聲請本
        票裁定，這是公司的規定，被上訴人並未賦予法務人員
        斟酌是否聲請本票裁定之權限等語（見原審卷第68頁）
        ；又相關法律並未課予本票執票人於聲請法院本票裁定
        前，須就本票之真正負查證之義務，是被上訴人之職員
        就有相當理由信賴真實之系爭本票，依法律之規定及公
        司作業慣例，行使票據權利，即難謂為非法或有過失甚
        明。
      綜上，上訴人未就被上訴人故意或過失侵害其權利一事，
      提出相當之證據證明之，且被上訴人信賴系爭本票之真正
      亦屬有據，自難謂其依法聲請本票裁定之行為係不法侵害
      上訴人之權利或有何背於善良風俗之情事，是上訴人之主
      張不足採信。
（二）上訴人主張被上訴人之職員王信偽造上訴人之發票行為，
      被上訴人應負連帶賠償責任云云，惟查，上訴人未舉證證
      明系爭本票係由王信偽造，且王信業據臺灣臺北地方法院
      檢察署檢察官以犯罪嫌疑不足而為不起訴處分，有該檢察
      署檢察官93年度偵字第1146號不起訴處分書在卷可稽（見
      本院卷第46頁），是無從認定系爭本票係王信偽造而成立
      侵權行為，被上訴人自亦無從負擔連帶賠償責任，上訴人
      之主張當無足採。
七、綜上所述，被上訴人聲請本票裁定之行為，既無從認定係故
    意或過失侵害上訴人權利，或屬背於善良風俗之方式，揆諸
    前揭所述，即無成立侵權行為之餘地，且無法認定王信確成
    立侵權行為，被上訴人自亦無須負連帶責任。從而，上訴人
    之請求應無理由，應予駁回。原審駁回上訴人之訴及假執行
    聲請，並無不合。上訴人之上訴為無理由，應予駁回。
八、本件事證已臻明確，兩造其餘陳述及攻擊防禦方法，對判決
    結果不生影響，毋庸一一論述，併此敘明。
九、據上論結，上訴為無理由，依民事訴訟法第436條第1款第3
    項、第449條第1項及第78條判決如主文。
中    華    民    國    95    年    4     月    26    日
                  民事第5庭   審判長法  官  翁昭蓉
                                    法  官  陶亞琴
                                    法  官  陳心弘
以上正本係照原本作成。
本判決不得上訴。
中    華    民    國    95    年    4     月    26    日
                                    書記官  許博為


司法院資訊處製作；財團法人民間司法改革基金會備份。
